【裁判字號】    98,訴,473
【裁判日期】    980930
【裁判案由】    有關土地事務
【裁判全文】
臺北高等行政法院判決
                                       98年度訴字第473號
                                     98年9月16日辯論終結
原      告  懷恩開發股份有限公司
代  表  人  甲○○
訴訟代理人  吳慶隆  律師
被      告  宜蘭縣冬山鄉公所
代  表  人  乙○○(鄉長)
訴訟代理人  丙○○
上列當事人間有關土地事務事件，原告不服宜蘭縣政府中華民國
98年1 月8 日府訴字第0970114416號訴願決定，提起行政訴訟，
本院判決如下：
    主      文
原告之訴駁回。
訴訟費用由原告負擔。
    事實及理由
一、事實概要：
    原告向宜蘭縣政府申請在坐落宜蘭縣冬山鄉○○段26地號至
    29地號等4 筆土地上興建私立懷恩生命紀念館(20 萬具納骨
    量之塔位設施) ，經該縣政府函准但附以原告須先完成聯外
    道路拓寬至6 公尺，因拓寬該聯外道路即冬山鄉○○村○○
    ○路，需用該道路旁邊之坐落宜蘭縣冬山鄉○○段57地號之
    國有土地。經原告以91年9 月3 日懷恩字第60號函向財政部
    國有財產局臺灣北區辦事處宜蘭分處（下稱國有財產局宜蘭
    分處）洽借上開國有土地，據國有財產局宜蘭分處以91年9
    月17日台財產北宜二字第0910007094號函稱：「…申請同意
    通行使用，核屬未洽，應由該道路主管機關辦理撥用。」原
    告乃以97年7 月7 日懷字第970027號函請被告向國有財產局
    申請撥用該57地號國有土地，被告則以97年7 月17日冬鄉建
    字第0970011735號函復略以：「…請貴公司就地方建議之意
    見擇期召開說明會與大進村自救會溝通協調、取得信任達成
    共識後，本所將協助辦理該道路撥用之申請，以利貴公司拓
    寬工程。」原告不服，提起訴願，經決定不受理，遂提起本
    件行政訴訟。
二、原告主張略以：
  (一)被告既已同意原告使用上開建案基地週邊道路，原告亦已完
    成相關程序而取得該建案之建築執照，基於信賴保護原則，
    被告自應向國有財產局宜蘭分處申請撥用系爭道路用地：
    1.按行政行為，應以誠實信用之方法為之，並應保護人民正
      當合理之信賴。行政程序法第8 條定有明文。
    2.原告於83年10月14日即向宜蘭縣政府申請於宜蘭縣冬山鄉
      ○○段26地號等6 筆土地興建系爭建案，設立事業項目包
      含殯儀館、火化場及納骨塔三項，嗣於84年12月11日申請
      就環境影響進行評估，後於85年7 月16日假冬山鄉大進村
      進安宮召開第一階段環境評估公開說明會，並於86年1 月
      8 日同地點召開第二階段環境評估聽證會，復於87年12月
      18日獲准有條件開發系爭建案，並經宜蘭縣政府於93年5
      月17日核發建管建字第611 號建造執照，原告並於94年2
      月23日申請開工備查。
    3.原告為能合法使用上開建案週邊之道路通行，於91年間曾
      向被告提出申請，業經被告以91年11月21日冬鄉建字第09
      10017266號函核准在案。原告為符合附近居民之要求，分
      別於91年8 月假鼻頭橋旁餐食店、94年5 月假大進村村長
      辦公室、94年5 月11日假廣興活動中心2 樓、94年6 月13
      日假廣興活動中心、95年8 月23日假冬山鄉公所3 樓會議
      室、95年10月18日假宜蘭縣政府第3 會議室，多次與相關
      單位及村民召開協調會，亦召開多次公開說明會，以化解
      居民之疑慮。其後原告更將上開建案由原先之殯儀館、火
      化場及納骨塔三項事業，變更為僅剩納骨塔一項，於96年
      申請將建案範圍縮減為該地段26至29地號等4 筆土地，並
      減少納骨量為20萬具，亦依宜蘭縣政府之要求，檢送宜蘭
      縣冬山鄉○○段私立懷恩紀念生命館新建工程交通影響衝
      擊分析（第二次修正報告），經宜蘭縣政府審核通過，而
      於97年4 月18日函復原告，要求原告於興建系爭建案前，
      應先完成聯外道路拓寬至6 公尺。
    4.詎料，被告卻因上開建案遭大進村村民非理性之抗爭，而
      基於非法律因素之考量，在原告信賴被告已同意被告使用
      系爭建案週邊道路而投入大量人力與物力之情況下，又再
      要求原告須就地方建議之意見擇期召開說明會，與大進村
      自救會溝通協調、取得信任達成共識後，始同意辦理道路
      土地之撥用申請，甚至於道路上設置禁止總重量逾3500公
      斤之貨車進入之標誌，被告所為顯然有違前開行政程序法
      第8 條所規定之誠信及信賴原則，而基於行政程序法第8
      條規定之信賴保護原則下，被告自應向國有財產局宜蘭分
      處申請撥用系爭土地，以利於系爭建案之後續工程進行。
  (二)被告以原告須就地方建議之意見擇期召開說明會，與大進村
    自救會溝通協調、取得信任達成共識後，始同意辦理上開土
    地之撥用申請，顯有違行政禁止不當連結之原則：
    1.按行政機關作成行政處分有裁量權時，得為附款。無裁量
      權者，以法律有明文規定或為確保行政處分法定要件之履
      行而以該要件為附款內容者為限，始得為之。所稱附款包
      括︰一、期限。二、條件。三、負擔。四、保留行政處分
      之廢止權。五、保留負擔之事後附加或變更。附款不得違
      背行政處分之目的，並應與該處分之目的具有正當合理之
      關聯，行政程序法第93條、第94條定有明文。
    2.被告既已以91年11月21日冬鄉建字第0910017266號函復原
      告使用上開建案之週邊道路在案，且該建案亦已經宜蘭縣
      政府開發審查通過，並核發建築執造，被告自應對於原告
      申請被告向國有財產局宜蘭分處申請撥用系爭道路用地乙
      案，考量行政行為與其目的間之合理關聯，為適法且適當
      之處分。
    3.然被告卻基於大進村民不理性抗爭之非法律上因素考量，
      附加原告與行政目的無關之負擔，即要求原告須就地方建
      議之意見擇期召開說明會，與大進村自救會溝通協調、取
      得信任達成共識後，始同意辦理系爭道路土地之撥用申請
      ，依前開行政程序法第93條、第94條之規定，被告對原告
      所為之負擔，顯有不當連結之情形，自屬與法有違等情。
      並聲明求為判決撤銷原處分及訴願決定，並命被告應向國
      有財產局宜蘭分處辦理上開國有道路用地撥用之申請。
三、被告則抗辯略以：
  (一)按「各級政府機關因興辦公共事業需用公有土地時，應商同
    該管直轄市、縣（市）政府層請行政院核准撥用」「非公用
    財產類之不動產，各級政府機關為公務或公共所需，得申請
    撥用。但有左列情形之一者，不得辦理撥用：一、位於繁盛
    地區，依申請撥用之目的，非有特別需要者。二、擬作為宿
    舍用途者。三、不合區域計畫或都市計畫土地使用分區規定
    者。前項撥用，應由申請撥用機關檢具使用計畫及圖說，報
    經其上級機關核明屬實，並徵得財政部國有財產局同意後，
    層報行政院核定之。」分別為土地法第26條及國有財產法第
    38條所明定。原告請求被告向國有財產局宜蘭分處申請撥用
    上開國有土地俾原告自費拓寬，惟據被告調查上開道路現況
    之交通使用情形，並無拓寬之必要性，且地方村民及村辦公
    處等亦無提出需求拓寬該道路，故被告目前並無開闢拓寬計
    畫，無須向國有財產局申請撥用。依據國有財產法第38條，
    申請撥用須為興辦公共事業、公務用或公共用，亦可知公地
    撥用乃不同行政主體間取得國家土地使用權之行政行為，原
    告之申請撥用僅可屬建議案或行政計畫，非依法申請之案件
    ，被告並無應原告之請求，而向國有財產局宜蘭分處申請撥
    用土地之義務，並無原告所述被告有應作為而不作為之怠惰
    。質言之，該條文並未賦予原告有請求申請撥用之公法上請
    求權。
  (二)坐落宜蘭縣冬山鄉○○村○○○路為村里道路，其平時由被
    告維護管理，並非原告所稱鄉道。原告以98年1 月12日懷字
    第0970030 號函向國有財產局宜蘭分處申請大進段57地號國
    有土地拓寬使用乙案，經國有財產局宜蘭分處98年1 月14日
    台財產北宜二字第0980000172號函復略以：「…二、經查土
    地登記謄本記載，旨揭國有土地之使用地類別為『交通用地
    』，是倘該筆土地係供公眾通行使用者，應由該道路主管機
    關依法向本分處申請撥用，俟完成撥用程序後，再由貴公司
    向該道路主管機關申請使用事宜…。三、副本抄送宜蘭縣冬
    山鄉公所，查旨揭國有土地，倘確有公眾通行使用之必要者
    ，請儘速依國有財產法第38條及『各級政府機關互相撥用供
    有不動產之有償與無償劃分原則』之規定辦理撥用，以符管
    用合一。」因大進段57地號國有土地既屬交通用地，且現況
    已為供公眾通行之道路，符合非都市土地管制規則容許使用
    之項目使用，既屬供公眾通行之道路，亦無對該道路變更或
    廢止，原告卻依上開函復認定被告有義務向國有財產局宜蘭
    分處申請撥用，實有誤解上開函復之意思。
  (三)原告以為自行負擔申請費用，以拓寬該道路為面寬6 公尺，
    而節省公帑，並方便施工期間車輛之進出與當地居民之使用
    ，對於本計畫案之行政目的自有助益，但對當地居民而言，
    現況道路已足夠居民使用，拓寬沒有增加其助益而有產生差
    別待遇之虞，顯違反公平原則，故被告為保障雙方之權益，
    以免日後產生爭議，乃以97年7 月17日冬鄉建字第09700117
    35號函復原告請就地方建議之意見擇期召開說明會，與大進
    村自救會溝通協調、取得信任達成共識後，再予協助辦理該
    道路撥用之申請，共同研擬對雙方都有助益或權益損害最少
    之方法，並非直接以違反土地法或財產法之撥用申請條文函
    復原告。若被告有相關計畫須使用國有土地，均依法申請撥
    用，並無原告所提之「非行政行為，非有正當理由，不得差
    別待遇，行政機關就相同之事件應為相同之處理」惟本件非
    屬公共使用且被告無相關拓寬該道路之計畫，而請原告就地
    方建議之意見擇期召開說明會，與大進村自救會溝通協調、
    取得信任達成共識後，協助辦理該道路撥用之申請，以達符
    合「公共使用」，均無違平等原則，更無原告所述之差別待
    遇。
  (四)原告上開建案雖經宜蘭縣政府審查通過，但當地居民強烈反
    對該建案亦屬不爭之事實。宜蘭縣政府於97年1 月21日辦理
    私立懷恩生命紀念館交通影響評估審查會會議，並於97年1
    月28日府建交字第0970014201號函，會議結論第二點：「有
    關聯外道路小埤二路拓寬部份，應優先完成開闢，請開發單
    位加強與當地村民溝通，說明未來開發願景，排除困難完成
    」在案，但原告並未依結論事項辦理，且被告僅同意使用申
    請書所提之村里道路部份（總長度僅120 公尺），均無原告
    所說之被告任意變更為附加上開條件之不同處分，增加原告
    不利益，以違反法律與平等原則云云，顯係對事實與法令之
    規定有所誤解等語。並聲明求為判決駁回原告之訴。
四、本件兩造爭執要點在於原告有無請求被告向國有財產局宜蘭
    分處申請撥用國有土地之公法上請求權？
五、按土地法第26條規定：「各級政府機關需用公有土地時，應
    商同該管直轄市或縣（市）政府層請行政院核准撥用。」國
    有財產法第38條規定：「( 第1 項) 非公用財產類之不動產
    ，各級政府機關為公務或公共所需，得申請撥用。但有左列
    情形之一者，不得辦理撥用：一、位於繁盛地區，依申請撥
    用之目的，非有特別需要者。二、擬作為宿舍用途者。三、
    不合區域計畫或都市計畫土地使用分區規定者。」「( 第2
    項) 前項撥用，應由申請撥用機關檢具使用計畫及圖說，報
    經其上級機關核明屬實，並徵得財政部國有財產局同意後，
    層報行政院核定之。」又依各級政府機關互相撥用公有不動
    產之有償與無償劃分原則第1 點本文規定：「各級政府機關
    因公務或公共所需公有不動產，依土地法第26條或國有財產
    法第38條申辦撥用時，以無償為原則。」足見各級政府機關
    互相撥用公有不動產之有償與無償劃分原則乃各級政府機關
    辦理公有不動產撥用時，其有償無償之劃分標準。是以參照
    前引土地法第26條及國有財產法第38條暨各級政府機關互相
    撥用公有不動產之有償與無償劃分原則等相關規定旨趣，在
    於規範各級政府機關間需用公有土地時如何取得用地之有關
    事項，並非賦予人民得請求政府機關辦理撥用之公法上請求
    權。易言之，公地撥用乃不同行政主體間取得國家土地使用
    權之行政行為，與人民之權利義務無涉。需用土地之政府機
    關欲取得公有土地，固須經撥用之程序，惟政府機關之已使
    用公有土地者，並非即有向行政院申請核准撥用其使用之土
    地之義務。需用土地之政府機關既無申請撥用公有土地之義
    務，則該土地權利之利害關係人自無向需地機關請求向行政
    院申請核准撥用公有土地之權利（最高行政法院93年度判字
    第12 52 號判決意旨參照）。準此以論，人民在法律上既無
    向中央或地方機關請求撥用國有土地之公法上請求權存在，
    則中央或地方機關拒絕其請求，自難謂有違法損害其權利或
    法律上利益可言。
  (二)按諸上開說明，實難認原告依法有請求被告向國有財產局宜
    蘭分處申請撥用國有土地之公法依據。原告雖復主張被告既
    已同意原告使用上開建案基地週邊道路，原告亦已取得該建
    案之建築執照，基於信賴保護原則，被告自應向財政部國有
    財產局宜蘭分處申請撥用系爭道路用地云云。惟本件縱認被
    告已同意原告使用建案基地週邊現有道路，且宜蘭縣政府亦
    核准原告建築執照等情無訛，亦無從據以認定原告即享有上
    開公法上之請求權。此外，復查無任何法律上之依據，堪認
    原告有請求被告向國有財產局宜蘭分處申辦撥用上開國有土
    地之公法上之請求權。
六、綜上所述，本件原告上開主張各節，均不足採。原告既欠缺
    請求被告向國有財產局宜蘭分處申辦撥用上開國有道路用地
    之公法上請求權基礎，被告拒絕原告所請，並無違法可言，
    訴願決定雖從程序上駁回，但結論並無不同。原告之訴為無
    理由，應予駁回。
七、本件事證已臻明確，兩造其餘之主張及陳述，核與本件判決
    結果不生影響，爰不逐一論列，併此敘明。
據上論結，本件原告之訴為無理由，爰依行政訴訟法第98條第1
項前段，判決如主文。
中    華    民    國    98    年     9    月   30     日
                    臺北高等行政法院第二庭
                              審判長法  官  徐  瑞  晃
                                    法  官  蕭  惠  芳
                                    法  官  蔡  紹  良
上為正本係照原本作成。
如不服本判決，應於送達後20日內，向本院提出上訴狀並表明上
訴理由，如於本判決宣示後送達前提起上訴者，應於判決送達後
20日內補提上訴理由書（須按他造人數附繕本）。
中    華    民    國    98    年     9    月   30     日
                                    書記官  林  俞  文


司法院資訊處製作；財團法人民間司法改革基金會備份。
